【裁判字號】    89,台上,571
【裁判日期】    890310
【裁判案由】    給付保險金
【裁判全文】
最高法院民事判決                                八十九年度台上字第五七一號
    上  訴  人  甲○○
    被 上訴 人  國泰人壽保險股份有限公司
    法定代理人  蔡宏圖
    訴訟代理人  賴盛星律師
右當事人間請求給付保險金事件，上訴人對於中華民國八十八年一月十九日台灣高等
法院第二審判決（八十七年度保險上字第三一號），提起上訴，本院判決如左：
    主  文
上訴駁回。
第三審訴訟費用由上訴人負擔。
    理  由
本件上訴人主張：伊於民國八十四年十二月二十三日以曾金燦為被保險人，向被上訴
人投保「美滿一○一」終身壽險，保險金額為新台幣（下同）一百萬元，另加「平安
保險附約」，保險金額亦為一百萬元，期間為二十年。未料被保險人曾金燦因病住進
馬偕醫院，於八十七年一月二十八凌晨一時三十分許，在該醫院大樓之八樓下樓梯時
因意外失足踉蹌跌倒致重心不穩碰到鋁門窗，身體連同一面鋁門窗墜落一樓，經台灣
台北地方法院檢察署檢察官勘驗結果為高處墜落顱內出血而死亡，足見本事件係屬意
外，並非自殺引起，惟經伊向被上訴人聲請保險給付時竟遭被上訴人拒付意外死亡險
一百萬元等情。爰求為命被上訴人給付伊一百萬元之判決。
被上訴人則以：曾金燦於八十七年一月二十八日死亡，雖檢察官相驗屍體證明書所載
係「高處墜落」、「顱內出血」致死。惟依馬偕醫院病歷摘要所載，曾金燦係因「頸
部腫瘤」住進馬偕醫院三樓病床，於八十七年一月二十八日凌晨一點三十分從八樓跳
下引起高度昏迷、心跳停頓，其病歷摘要「出院診斷」乙欄則載明：「肺癌、自殺」
於八十七年一月二十八日二點二十五分死亡，曾金燦顯係拆下八樓鋁門窗而跳樓自殺
。保險事故既由其故意行為所引起，伊自不負給付平安保險附約保險金之責等語，資
為抗辯。
原審依審理之結果，以：上訴人以其配偶曾金燦為被保險人向被上訴人投保「美滿一
○一」終身壽險與「平安保險附約」，保險金額均為一百萬元，曾金燦於八十七年一
月二十八日凌晨一時三十分許自馬偕醫院八樓墜落死亡，上訴人向被上訴人申請理賠
「平安保險附約」之保險金一百萬元遭拒等事實，已據上訴人提出國泰傷害保險給付
附約、國泰平安保險附約、台灣台北地方法院檢察署相驗屍體證明書及國泰人壽拒賠
通知函等文件為證（一審卷內），且為兩造所不爭執，固堪信為真實。惟查：證人即
馬偕醫院急診室保全警衛黃起信，於另案檢察官相驗案件警訊時證稱：「我今日是值
急診室之夜班，約一時二十五分許，警衛站旁忽聽到一聲窗戶玻璃掉下破碎之聲音，
接著聽到人跳樓掉下聲，我趕緊出去看，曾金燦從樓上樓梯間（事後經逐樓清查才發
現由八樓跳下，且原本兩面窗戶已少一面）跳下碰到一、二樓的遮雨棚，造成雨棚嚴
重損壞，人也掉到路面……，醫院的樓梯間窗戶是上鎖的，曾金燦是應該將窗戶硬拆
下，並先丟下窗戶，再跳樓」等語（見台灣台北地方法院檢察署八十七年度相字第一
○一號相驗卷第六頁、原審卷二七頁）。依黃起信所述，係先聽到八樓窗戶掉落地面
聲音後，再聽到人墜樓之聲音，可見係窗戶先掉落，而非人與窗戶同時掉落地面。依
相驗卷內所附遮雨棚之照片顯示，該遮雨棚遭曾金燦撞毀之處係在邊緣，距靠近牆壁
之內緣，仍有一段距離，依物理作用，曾金燦顯係由窗戶躍下所形成較符實情。另發
生事故之現場即被保險人曾金燦墜樓之馬階醫院八樓安全梯之樓梯間窗戶係兩扇玻璃
窗對開，雖中間設有窗檔，不論左開、右開或對開，只能開啟十五公分之寬度，窗檔
非用十字起子不能拆卸，亦據證人即馬階醫院職員劉文鎮於原審法院履勘現場時證述
在卷（原審卷四六頁反面）。惟該窗戶並非不能拆除，倘非常用力仍可將窗戶提高推
離軌道往外卸除，此於原審法院履堪現場時，因八樓之左扇窗戶換裝時以螺絲釘固定
，無法開啟，已請證人劉文鎮以該樓層相同裝置之七樓窗戶測試在卷（原審卷四六、
四七頁）。參以證人黃起信於檢察官偵查中證稱：「……我並不是目睹有人跳樓，而
是先聽到有玻璃碎裂的聲音，出去看時，人也掉下來，是我會同警員去看，發現有一
扇窗戶不見，我猜想是他拆下來的，且現場還留有拖把，但平常安全梯並不放拖把」
等語（見同上相驗卷二二頁），被保險人曾金燦乃先行將該扇玻璃拆下再跳樓，甚為
明顯。劉文鎮於法院履勘時證稱：「與曾金燦一起墜樓的那扇窗戶窗檔沒有毀損，墜
樓的地面沒發現有工具」等語，尚不足為曾金燦未拆窗跳樓之佐證。馬階醫院八樓安
全梯樓梯間之樓地板與窗台之高度為九十二公分，樓梯第一層階梯與窗台之高度為七
十八公分，第二階為六十一公分，第三階為四十六公分，後二者已沿水泥牆壁遞升，
並不臨窗，有勘驗筆錄可資佐證（原審卷四七頁），曾金燦如係跌倒撞擊鋁窗，就其
著力點而言，應係玻璃被撞破，而非整個鋁窗掉落。且安全梯扶手距曾金燦墜樓之窗
戶有一百四十三公分之寬度（原審卷四八頁），依上訴人之訴訟代理人陳稱：「曾金
燦身罹重病，右手不能動，上下樓梯必須扶著樓梯的扶手行動……」等語（原審卷四
五頁），則曾金燦由九樓往下移動時，勢必扶著安全梯扶手緩緩而行，縱有體力不支
或不慎跌倒情事，亦當順勢往下滾動，較符經驗法則，應無猛力斜撞一百四十三公分
遠之鋁窗之可能。況被保險人曾金燦既已身罹重病，右手不能動，上下樓梯必須扶著
安全梯扶手而行，墜樓當時又係冬夜凌晨一時五十分左右，應是取暖睡眠時刻，上訴
人於檢察官偵查中陳稱曾金燦或係上樓運動云云，違反情理，不足採信。且上訴人當
時既陪伴在曾金燦身邊睡眠，如曾金燦僅係正常之走動，無尋短企圖，以其身體狀況
而言，自當請求上訴人從旁協助，而不會瞞著上訴人獨自上樓。上訴人主張被保險人
曾金燦係因意外失足踉蹌跌倒致重心不穩碰到鋁門窗，身體同單面之鋁門窗墜落一樓
云云，亦無足採。又曾金燦係因罹支氣管及肺惡性腫瘤、頭臉及頸部淋巴腺轉移性惡
性腫瘤、胸腔內淋巴腺轉移性惡性腫瘤，於八十七年一月十九日住進馬偕醫院三樓三
二九Ａ病床按受治療，於八十七年一月二十八日凌晨一點三十分許從八樓跳下引起高
度昏迷、心跳停頓，其病歷摘要之「出院診斷」欄載明「1.肺癌（ LungCa ）2.自殺
（ Suicide）」，而於八十七年一月二十八日二點二十五分死亡，此有馬偕醫院八十
七年七月十三日馬院醫內字第八七一○四一號函及病歷摘要附卷可稽（一審卷被證一
），顯見醫療人員綜合當時情況本於專業之反應，亦判認曾金燦係「自殺」身亡。綜
上所述，被保險人曾金燦顯係癌症身而厭世尋短，此與曾金燦生前是否留有遺書等
並無必然之關係。系爭平安保險附約保險事故之發生既係因被保險人曾金燦之故意行
為所引起，依保險法第二十九條第二項之規定，被上訴人不負給付系爭平安保險附約
保險金一百萬元之責任。從而上訴人請求被上訴人給付一百萬元，即非正當。爰將第
一審所為被上訴人敗訴之判決廢棄，改判駁回上訴人在第一審之訴。
查上訴人起訴係請求被上訴人給付一百萬元，並未請求給付遲延利息，第一審判命被
上訴人給付一百萬元及負擔訴訟費用，被上訴人對該敗訴判決不服提起上訴後，上訴
人亦未追加請求遲延利息。且原審判決主文亦僅諭知「原判決（即第一審判決）廢棄
。被上訴人（即第一審原告）在第一審之訴駁回。第一、二審訴訟費用由被上訴人（
即第一審原告）負擔。」，並未另就遲延利息部分為如何判決之諭知。原判決理由欄
第一項第八、九行及第四項第五行，所載「及法定遲延利息」，「及其法定遲延利息
」，顯係誤寫，應由原法院裁定更正之。上訴論旨，就原審取捨證據、認定事實之職
權行使，暨上開誤寫之文字，指摘原判決不當，求予廢棄，非有理由。
據上論結，本件上訴為無理由。依民事訴訟法第四百八十一條、第四百四十九條第一
項、第七十八條，判決如主文。
中      華      民      國    八十九    年      三      月      十      日
                              最高法院民事第二庭
                                  審判長法官  曾  桂  香
                                        法官  劉  延  村
                                        法官  徐  璧  湖
                                        法官  劉  福  聲
                                        法官  黃  秀  得
      右正本證明與原本無異
                                              書  記  官
中      華      民      國    八十九    年      三      月    二十八    日


司法院資訊處製作；財團法人民間司法改革基金會備份。
